【裁判字號】    88,上訴,34
【裁判日期】    890621
【裁判案由】    偽造文書等
【裁判全文】
臺灣高等法院花蓮分院刑事判決                      八十八年度上訴字第三四號
    上訴人即被告  午○○
    上訴人即被告  丁○○
    共同選任辯護人  吳漢成
右上訴人即被告等因偽造文書等案件，不服臺灣台東地方法院八十七年度訴字第二九
五號中華民國八十七年十二月三十日第一審判決（起訴案號：臺灣台東地方法院檢察
署八十七年度偵字第一二二○、一五三○、一五三九號），提起上訴，本院判決如左
：
    主  文
原判決撤銷。
午○○、丁○○共同連續意圖供行使之用，而偽造有價證券，各處有期徒刑參年貳月
。
如附表二所示之本票各三紙均收。
    事  實
一、午○○與丁○○係夫妻關係，明知其等先前陸續召募參加之互助會漸臻周轉困難
    ，已無給付會款能力，竟仍共同意圖為自己不法之所有，且基於概括之犯意聯絡
    ，先後於民國（下同）八十五年、八十六年間，在臺東市○○路一七八號，虛列
    曹春梅、葉春銀、戴素月等人名義為會員，並分別向乙○○、卯○○（以其妻壬○○名義跟會）、酉○○等人佯稱招攬互助會，即（一）、以午○○之名義為會
    首，會期自八十五年九月一日起至八十七年九月一日止，連同會首共計二十五會
    ，每會會款新臺幣（下同）二萬元（二）、以丁○○之名義為會首，會期自八十
    六年一月一日至八十八年六月一日止，連同會首共計三十會，每會會款一萬元。
    其間連續假冒上開互助會（一）之曹春梅、葉春銀、癸○○、丙○○、己○○（
    即互助會單上之「李太太」，標單上誤書為「邱秀菊」）、丑○○（標單上誤書
    為「黃貴珠」）；及上開互助會（二）之戴素月、戊○○、甲○○、丙○○、丑
    ○○（標單上誤書為「黃貴珠」，冒標二次）、未○○（以其夫黃明修名義冒標
    ），並冒用非會員之張麗鈺等人名義，在標單上偽造其署押與標金，提出向其他
    活會會員行使，用以詐稱該等被冒名之會員得標，並對被冒標之會員誆稱係他人
    得標（其等招會對象、冒標時間、標金、詐得金額，詳如附表一所示）。午○○
    與丁○○為免事跡敗露，復基於概括之犯意意圖供行使之用，盜刻曹春梅、葉春
    銀、癸○○、丙○○、邱秀菊（為互助會名單上「李太太」己○○之誤）、黃貴
    珠（為互助會單上「丑○○」之誤）、戴素月、戊○○、甲○○、張麗鈺、黃明
    修（會員未○○之夫）等人之印章，連續蓋用上開盜刻之印章並偽造其等之署押
    而偽造其等本票每次各三張（偽造本票之明細詳如附表二所示），致使活會及被
    冒標之會員乙○○、卯○○（以其妻壬○○名義跟會）、酉○○等人均陷於錯誤
    而陸續繳付會款，足生損害於其等招募之會員及曹春梅、葉春銀、戴素月、黃明
    修、張麗鈺等人。
二、案經卯○○告發及乙○○、酉○○訴請臺灣臺東地方法院檢察署檢察官偵查起訴
    。
    理  由
一、訊之上訴人即被告（以下簡稱被告）丁○○對於右開事實，除否認有與其夫午○○共犯及以癸○○名義冒標外，均在本院審理中坦承不諱，核與被害人丑○○、
    丙○○、未○○、甲○○、己○○、戊○○等人於偵查或審理中指述情節相符；
    另查被告丁○○確有以癸○○名義冒標並簽發本票一節，業據被害人癸○○於原
    審指訴甚詳（詳原審卷第四十九頁），被告丁○○雖辯稱：癸○○有標會，但乙○○沒有她的本票，伊在事後用它名義再開本票，可能日期寫錯，她才誤以為被
    冒標云云；惟癸○○已在原審堅稱其有開出本票，並有其簽發之本票影本在卷足
    稽（詳原審卷第四十九、五三頁背面頁），況如被告丁○○未以癸○○名義冒標
    ，而有缺少癸○○本票情事，儘可要求癸○○開立本票，何須代癸○○簽發本票
    ，且未加告知之理，是其上開所辯顯違常情，無足為採。另訊之被告午○○矢口
    否認有右揭犯行，辯稱：前開互助會皆由伊妻丁○○處理，伊只掛名會首，且伊
    從未出去收過會錢，有會員拿會錢來伊家理，因丁○○做美容在忙碌，由伊代收
    轉交而已等語。然查被害人己○○在偵查中指述被告午○○曾到其住處收取會款
    （詳八十七年度偵字第一二二０號卷第七三頁背面）；且被害人辛○○在偵查中
    亦稱被告二人均有與其接手過（詳八十七年度偵字第一二二０號卷第七四頁）；
    而告訴人乙○○、酉○○，及被害人巳○○在審理中分別指稱被告午○○於丁○○開標及收會款時均在場（詳原審卷第四十、四一頁、五十頁背面）；參以被告
    午○○與丁○○為同財共居之夫妻，其中互助會之一且由午○○擔任會首等情以
    觀，顯見被告二人就上開犯行已有犯意聯絡及行為分擔，被告午○○所辯無非卸
    飾之詞，不足採信。此外並有互助會單、如附表二所示之本票影本及被告丁○○
    提出之積欠會款明細等件在卷可稽。本件事證已甚明確，被告二人犯行均堪認定
    。
二、按互助會之標單，寫有標息及標會者之署押，依習慣係表示投標會款之私文書，
    為刑法第二百二十條之準私文書（最高法院八十二年度台上字第二一七號判決參
    照）。核被告午○○、丁○○二人所為，均係犯刑法第二百十六條、第二百二十
    條、第二百一十條之行使偽造私文書、第二百零一條第一項之偽造有價證券及第
    三百三十九條第一項之詐欺取財罪。其等偽造署押、印章各係偽造準私文書、偽
    造有價證券之階段行為；偽造準私文書及行使偽造有價證券亦分別為其行使、偽
    造之行為所吸收，均不另論罪。被告二人就上開犯行有犯意聯絡及行為分擔，均
    為共同正犯；又其等借用不知情許彩玉、辰○○、庚○○等人名義標會，詐取其
    他借名者外活會會員財物，為間接證犯。其等每次假冒或借用會員名義標會，而
    向活會及被冒標之會員詐取會款，乃侵害複數法益，係一行為觸犯數罪名，為想
    像競合犯，應從一重處斷。被告等行使偽造私文書、偽造有價證券及詐欺之各該
    多次犯行，分別為時間緊接，且反覆為之，所犯又係構成要件相同之罪名，均應
    係各基於概括之犯意為之，為連續犯，應依刑法第五十六條規定各以一罪論擬，
    並加重其刑。其等所犯上開三罪有方法結果之牽連關係，依刑法第五十五條規定
    ，應從一重之偽造有價證券罪處斷。又被告等以非會員之張麗鈺名義冒標，及於
    八十六年十二月一日重複以會員丑○○名義冒標（標單上誤書為「黃貴珠」）並
    偽造丑○○本票（發票人紀載為黃貴珠）部分，雖未據公訴人提起公訴，惟與已
    起訴部分有裁判上一罪關係，本院自應一併審究，附此敘明。
三、公訴意旨另以：被告二人另連續假冒上開互助會（一）之許彩玉、寅○○、及上
    開互助會（二）之巳○○、子○○、壬○○、辰○○、庚○○等人名義，在標單
    上偽造其署押與標金，提出向其他活會會員行騙；復意圖供行使之用，盜刻許彩
    玉、申○○、庚○○、寅○○、巳○○、子○○、壬○○、辰○○等人之印章，
    連續蓋用上開盜刻之印章並偽造其等之署押而偽造其本票，致使活會及被冒標之
    會員均陷於錯誤而陸續繳付會款，足生損害於其等招募之會員及上開等人；因認
    被告二人此部分亦涉有刑法第二百十六條、第二百二十條、第二百一十條之行使
    偽造私文書、第二百零一條第一項之偽造有價證券及第三百三十九條第一項之詐
    欺取財罪嫌。惟查：（一）許彩玉、辰○○、庚○○三人分別在本院結稱：有同
    意被告用其名義跟會及開本票（許彩玉部分，詳本院八十八年六月七日訊問筆錄
    ），丁○○跟我商量我的會讓她先標，我同意，我的本票也有答應由她代開（辰
    ○○、庚○○部分，詳本院八十八年三月九日訊問筆錄）等語。其等三人既同意
    被告使用其等名義跟會（標會）或開立本票，其等自不可能受詐欺再交付會款。
    是被告此部分應不構成行使偽造私文書、偽造有價證券罪，亦無對其三人詐欺之
    犯行。（二）訊之被告均否認有以寅○○、巳○○、子○○、壬○○名義冒標，
    及有盜刻申○○、寅○○、巳○○、子○○、壬○○等人之印章並偽造其等本票
    情事。申○○於偵查中係稱：午○○之二萬元互助會，我在八十七年四月標到，
    我共繳了十九會，午○○有給我三十八萬元，丁○○之一萬元互助會，我繳了十
    五會，共計十五萬元，被倒會分文未取等語（詳八十七年度偵字第一二二０號卷
    第七四頁背面），並未指稱被告有偽造其本票情事；而卷附申○○之本票影本，
    發票日為八十七年四月一日，核與其標會日期相符，是並無證據證明被告有盜刻
    並偽造申○○本票犯行。雖寅○○、巳○○、子○○、壬○○四人在偵查中指稱
    其等有被冒標之情，惟其等並無目睹被告以其名義冒標情形，且遍觀全卷並無寅
    ○○、子○○、壬○○被冒標或以其等名義偽造本票之事證；而卷內所附巳○○
    本票影本發票日為八十七年四月一日，核與巳○○於原審所稱其於八十七年四月
    一日標會情節相符（詳原審卷第五十頁），該本票應係其標會後自行簽發。另公
    訴人係指寅○○部分於八十七年二月一日被冒標，而同一互助會會員癸○○在原
    審已稱其是八十七年二月標到會（詳原審卷第四十九頁），既已有會員在當月標
    到會，被告自不可能同時再加以冒標。再酌之本件被告於冒標後，均以被冒標會
    員之名義偽造本票交予部分會員，本院既查無以寅○○、巳○○、子○○、壬○○四人名義偽造之本票，尚難認寅○○、巳○○、子○○、壬○○四人在偵查中
    所指屬實，自無法證明被告確有此部分犯行。（三）綜上所述，公訴意旨所指之
    此部分，均不能證明被告犯罪。因公訴人此部分與前揭被告有罪部分係以連續犯
    關係之裁判上一罪提起公訴，故不另為無罪之諭知。
四、原審對被告等論罪科刑，固非無見；惟未論究被告等以非會員之張麗鈺名義冒標
    ，及於八十六年十二月一日重複以會員丑○○名義冒標（標單上誤書為「黃貴珠
    」）並偽造丑○○本票（發票人紀載為黃貴珠）部分犯行；又遽認被告二人有假
    冒上開互助會（一）之許彩玉、寅○○、及上開互助會（二）之巳○○、子○○
    、壬○○、辰○○、庚○○等人名義冒標，及盜刻許彩玉、申○○、庚○○、寅
    ○○、巳○○、子○○、壬○○、辰○○等人之印章進而偽造其等本票之犯行，
    均有未當。被告二人上訴意旨否認犯罪，雖無理由，惟原判決既有上述未當之處
    ，仍應予撤銷改判。審酌被告二人之犯罪動機、手段及對被害人所生損害程度，
    又被告等事後已與部分被害人成立和解，有和解書影本附卷可參，犯後態度尚屬
    良好等一切情狀，各量處如主文第二項所示之刑。如附表二所示之本票各三紙，
    應依刑法第二百零五條規定宣告沒收；偽造之標單上署押及印章，被告供承已不
    存在，故不為沒收之諭知。
據上論斷，應依刑事訴訟法第三百六十九條第一項前段、第三百六十四條、第二百九
十九條第一項前段、刑法二十八條、第五十六條、第二百十六條、第二百二十條、第
二百一十條、第二百零一條第一項、第三百三十九條第一項、第五十五條、第二百零
五條、罰金罰鍰提高標準條例第一條前段，判決如主文。
本案經檢察官翟光軍到庭執行職務。
中      華      民      國      八十九      年    六    月    二十一    日
                                  審判長法官  吳  鴻  章
                                        法官  莊  謙  崇
                                        法官  林  德  盛
右正本證明與原本無異。
如不服本判決，應於送達後十日內，向本院提出上訴狀。其未敘述理由者，並應於提
出上訴狀後十日內向本院補提理由狀(須附繕本)。
                                      書記官  盧  夷  狄
中      華      民      國      八十九      年    六    月    二十一    日
刑法第二百十六條：
行使第二百十條至第二百十五條之文書者，依偽造、變造文書或登載不實事項或使登
載不實事項之規定處斷。
刑法第二百十條：
偽造、變造私文書，足以生損害於公眾或他人者，處五年以下有期徒刑。
刑法第二百零一條第一項：
意圖供行使之用，而偽造、變造公債票，公司股票或其他有價證券者，處三年以上十
年以下有期徒刑，得併三千元以下罰金。
刑法第三百三十九條第一項：
意圖為自己或第三人不法之所有，以詐術使人將本人或第三人之物交付者，處五年以
下有期徒刑、拘役或科或併科一千元以下罰金。


司法院資訊處製作；財團法人民間司法改革基金會備份。
